【裁判字號】    95,上,779
【裁判日期】    951201
【裁判案由】    給付貨款
【裁判全文】
臺灣高等法院民事判決                   95年度上字第779號
上  訴  人  聿山實業有限公司
法定代理人  乙○○
訴訟代理人  郭疆平律師
被  上訴人  丙○○
訴訟代理人  賴玉梅律師
            周福珊律師
            王嘉斌律師
上列當事人間請求給付貨款事件，上訴人對於中華民國95年7 月
14日臺灣板橋地方法院95年度訴字第936 號第一審判決提起上訴
，本院於95年11月29日言詞辯論終結，判決如下：
    主      文
上訴駁回。
第二審訴訟費用由上訴人負擔。
    事      實
甲、上訴人方面：
一、聲明：
  (一)原判決不利於上訴人部分廢棄，改判決駁回被上訴人在第一
    審對上訴人之訴及假執行之聲請。
  (二)歷審訴訟費用均由被上訴人負擔。
二、陳述：除與原判決記載相同者外，補稱：
  (一)兩造之協議書確有數量300K之記載，被上訴人變造買賣契約
    立據單，誤導法院判斷。自上證1 號之彩色影印本以觀，若
    300K之註記（即黃色標示2） 係上訴人於被上訴人簽名後（
    即黃色標示1） 所自行填載，則被上訴人手中應有一份只有
    黃色標示1、無黃色標示2之合約副本，方符常情，惟上訴人
    從未提出，足證300K即黃色標示2之記載，確係在黃色標示1
    之簽名前所作成，則雙方既有源片約300K之約定，而被上訴
    人未依約交付，上訴人自得拒絕給付貨款。
  (二)兩造就晶片買賣之價款原約定為新台幣（下同）820 萬元，
    係以30萬片（300K）之源片（即好的晶片），附加晶柱及碎
    片為其計價基礎，被上訴人交付不含源片之15噸14.3公斤廢
    料，價值約100萬元，上訴人無可能以820萬元之天價購買之
    ，況若被上訴人係以噸數（重量）計價，則其給付上訴人12
    噸5千公斤已足，絕無超出約定重量高達20%多給上訴人2噸5
    14.3公斤之可能。
  (三)系爭支票之發票日為民國（下同）94年11月16日，被上訴人
    收受該支票後即以交付方式轉讓予訴外人蕭月英，由其於94
    年11月17日提示付款，但遭退票，復於95年3月8日再次提示
    ，仍遭退票。嗣訴外人蕭月英於95年3 月22日持該支票聲請
    原法院對上訴人發支付命令，經上訴人聲明異議，案件移交
    原法院板橋簡易庭審理後，訴外人蕭月英於庭期前撤回起訴
    ，其後即由被上訴人持系爭支票對上訴人主張權利，被上訴
    人稱借用其母親蕭月英帳戶軋票非屬事實。上訴人取得系爭
    支票既在提示付款被拒絕之後，依據票據法第144 條、第41
    條第1 項規定，僅有通常債權讓與效力，則上訴人對訴外人
    蕭月英既無債權存在，上訴人自得以此抗辯事由對抗被上訴
    人。
  (四)被上訴人係透過訴外人魏小鳳向上訴人兜售晶片，稱有四吋
    晶片100 萬片及六吋晶片40萬片，其後又稱晶片沒有那麼多
    ，只有90萬片左右。上訴人公司之下游廠商鑫笙能源科技公
    司要求確認該晶片之品質時，訴外人蕭銘興於94年9 月19日
    親送四吋及六吋樣品各100片，並收受樣品費16,000 元，就
    該90萬片晶片報價60萬元美金，要求上訴人預付定金20萬元
    美金。其後訴外人蕭銘興以明達工業社名義與上訴人於94年
    9 月23日就該批晶片訂立書面買賣契約，約定買賣總數量90
    萬片，總價款為美金60萬元，定金為新台幣600 萬元，交貨
    完成後補足貨款餘額。惟翌日被上訴人自稱伊才是明達工業
    社之真正負責人，將前開買賣契約書撕毀，稱再行看貨重新
    議價。嗣於94年10月7 日上訴人公司之業務經裡陳文淦（下
    稱陳文淦）於桃園縣新屋鄉現場所見全部晶柱、碎片、晶片
    （約30萬片源片）約定價格為820 萬元，並在原書立之草約
    上特別再註明源片需有約300K並獲被上訴人確認後，始將50
    0萬元即期支票交付被上訴人簽收 。被上訴人與其兄蕭銘興
    除利用上訴人急迫需貨之情況，製造其晶片供不應求的表象
    ，而以廢料片代替好片之詐術向上訴人騙取貨款，雙方接洽
    過程係以源片有若干數量為買賣議價之重心，故被上訴人稱
    本件買賣僅約定總重量，而未約定源片數量，顯無足採。上
    訴人自得依民法第92條第1 項規定，撤銷該被詐欺所為買賣
    契約之意思表示，縱被上訴人之行為不構成詐欺，然該批晶
    片中若無晶柱及約300K源片之存在，上訴人不可能以820 萬
    元購買一批廢料，因此上訴人就本件之買賣有「若知其情事
    即不為意思表示之錯誤」及「交易上認為重要之物之性質有
    錯誤」之情事，得依民法第88條規定撤銷該錯誤之買賣意思
    表示。
三、證據：除援用原審提出者外，補提買賣契約立據單1件、訴
    外人陳文淦與魏小鳳間之往來電子郵件1份、訴外人蕭銘興
    於94年9月23日與上訴人簽訂買賣契約書、宏宸光電有限公
    司採購單、存證信函及其回執各1件為證（以上均為影本）
    ，聲請調閱原法院95年度促字第22114號及板橋簡易庭95年
    度板簡字第1072號案卷，並聲請傳訊證人甲○○。
乙、被上訴人方面：
一、聲明：
  (一)上訴人之上訴駁回。
  (二)訴訟費用由上訴人負擔。
二、陳述：除與原判決記載相同者外，補稱：
  (一)被上訴人於原審所提起訴狀原證一契約第2、3條並無約定30
    0K（即30萬片）之源片及晶柱，該「300K」之文字據陳文淦
    於原法院檢察署95 年偵字第11237號案件中，於95年3月7日
    偵查時表示係伊自己事後於其自己持有之契約自行填載，上
    訴人所稱「300K」文字，並非本件買賣之內容。
  (二)系爭支票係由上訴人簽發後交由被上訴人，此為上訴人所不
    爭執，而被上訴人為提示系爭支票，借用訴外人蕭月英新莊
    市農會之帳戶為提示，因訴外人蕭月英為被上訴人之母，按
    一般經驗法則，並不足為奇，並無任何轉讓票據權利之目的
    存在，上訴人以票據法第144條、第41條第1項論被上訴人係
    於支票提示日後，背書予訴外人蕭月英，顯有錯誤。且系爭
    支票之發票日為94年11月16日，訴外人蕭月英係於94年8 月
    17日為提示，並非到期日後之背書，故無票據法第41條期後
    背書僅有通常債權轉讓效力之適用。
三、證據：援用原審提出者為證。
    理      由
一、被上訴人起訴主張：被上訴人之兄蕭銘興向訴外人魏小鳳提
    及家中經營之資源回收堆置場有一批晶片（系爭系爭晶片）
    希望代尋買家出售，魏小鳳於94年9 月間帶陳文淦至堆置場
    所桃園縣新屋鄉察看系爭晶片，陳文淦出示其名片自稱為「
    陳璽元」，陳文淦多次攜同相關專業人員陳建杰、陳建谷等
    至堆置場查驗系爭晶片，待其確認系爭晶片即為其欲購買之
    貨物無誤後，於94年10月7 日與被上訴人簽訂買賣契約立據
    單。依據系爭契約第1條、第3條約定，被上訴人出售之系爭
    晶片（包含晶片、晶柱、碎片）係以整批作價賣予陳文淦，
    被上訴人僅保證系爭晶片有如約定之重量，至於系爭晶片有
    多少數量之晶片、晶柱或碎片，因數量頗多無法估計，故雙
    方約定以重量為單位為本件買賣。陳文淦於94年10月11日派
    大貨車分別載走5710KG及3290KG，小貨車載走1745.5KG貨物
    ，合計共10745.5KG，於94年10月12日派大貨車載走3780KG
    之貨物，派小貨車載走988.8KG 之貨物，共載走15014.3KG
    （扣除板、箱、桶重500KG） 之系爭晶片，被上訴人已依債
    之本旨給付超過12噸5 千公斤之系爭晶片，陳文淦除依系爭
    契約第6 條給付定金現金500萬元，另開立300萬元之支票，
    發票人為上訴人聿山實業有限公司，票號AC0000000 ，因存
    款不足等原因遭退票。爰依系爭契約請求陳文淦或上訴人給
    付買賣尾款，另依據票據法第126 條規定，請求上訴人給付
    票款，求為判決：(一)陳文淦與上訴人應各給付被上訴人300
    萬元，及自起訴狀繕本送達翌日起至清償日止，按年息5%計
    算之利息。(二)前項聲明中，如任一人對被上訴人已履行給付
    者，他人就已給付之部分，免除給付義務。(三)被上訴人願供
    擔保，請准宣告假執行（原審判決上訴人應給付被上訴人30
    0 萬元本息，駁回被上訴人其餘之訴，被上訴人就其敗訴部
    分，未聲明不服）。
二、上訴人則以：陳文淦係上訴人公司之業務經理，彼代上訴人
    向被上訴人購買系爭晶片，並由上訴人給付相關貨款予被上
    訴人，本件買賣關係係存在於上訴人與被上訴人間，而非陳
    文淦自己向上訴人購買系爭晶片。系爭晶片買賣之標的範圍
    ，雖預約12噸5千公斤，但其內容尚須包括約300K（即30 萬
    片）之源片及晶柱，並非只是約定總重量，被上訴人交付上
    訴人之貨物，並無晶柱，至於晶片部分，只有上層幾片是源
    片，底下全是廢料片所混充，並非依債之本旨給付。上訴人
    發現被上訴人以廢料混充良品詐欺貨款後，即就被上訴人所
    持有之300 萬元支票拒絕兌現，非因存款不足而退票。被上
    訴人以廢料混充良品向上訴人詐欺取款，除使上訴人受有超
    額給付貨款700 萬元之損害外（被上訴人所交付之廢料按每
    噸2,500元美金計算，僅值約100萬元），更因此致上訴人無
    法如期如數交付源片及晶柱給下游廠商，受有喪失交易利益
    至少800 萬元之損害，上訴人主張以此損害賠償債權抵銷被
    上訴人之請求等語，資為抗辯。
三、按票據債務人不得以自己與發票人或執票人之前手間所存抗
    辯之事由對抗執票人票據法第13條前段定有明文。是依其反
    面解釋，票據債務人以其自己與執票人間所存抗辯之事由，
    對抗執票人，即為法之所許。查被上訴人提出原審卷第15、
    16頁之支票及退票理由單原本（本院卷第82頁），為前開支
    票之執票人無疑。上訴人自承其簽發金額300 萬元整，發票
    日為94年11月16日，票據號碼為AC0000000 之支票乙紙予被
    上訴人，由被上訴人交予其母蕭月英提示未獲付款，被上訴
    人未將支票背書轉讓他人，為兩造所不爭執（本院卷第52、
    53頁）。上訴人復自承與被上訴人間訂有晶片買賣契約，因
    被上訴人未依債之本旨給付，方未使前開票據款項兌現，則
    兩造既為支票之發票人與執票人，是上訴人以兩造票據原因
    關係即系爭晶片買賣關係之抗辯事由對抗被上訴人，為法之
    所許。上訴人向被上訴人購買晶片一批，約定總價款820 萬
    元，上訴人已支付部分買賣價金500 萬元，為兩造所不爭執
    ，有買賣契約立據單、過磅紀錄單影本為證，可以相信為真
    實。
四、上訴人抗辯系爭晶片買賣約定應有300K（即30萬片）之源片
    ，被上訴人未依債之本旨給付，為被上訴人所否認。經查：
  (一)上訴人公司員工陳文淦於94年10月7 日與被上訴人簽立系爭
    晶片買賣契約，契約內容載明：「(一)晶片一批預約12噸5 仟
    公斤，甲方承認（蕭先生）。(二)所有源片一概拿走，由乙方
    （聿山實業公司）處理清洗。(三)在場所有晶柱、晶片、碎片
    都由乙方（聿山實業公司）歸屬拿走。(四)（刪除）。(五)付款
    方式先行以台幣付款，總價捌佰貳拾萬元整。(六)先行預付定
    金500萬元整，剩餘320萬開立票期30天。(七)法律責任（例，
    不法or其他刑責都與聿山實業有限公司無關）。(八)合約即日
    起有效。(九)付款日10月11日。(十)第四條無效。(十一)立約人：丙
    ○○。立據人陳文淦」（原審卷第6 頁），前開契約文字約
    定明白，兩造就買賣標的即晶片一批預約12噸5千公斤。
  (二)本院勘驗兩造持有之契約原本，契約中「300K」之記載之墨
    色與原本契約文字墨色不相同，有上訴人所持之買賣契約立
    據單彩色影本附卷可稽（本院卷第99頁），被上訴人否認同
    意加註300K之字句，僅於簽收支票處簽名而已。上訴人亦自
    承被上訴人所提出之契約原本，影印後成為上證一（本院卷
    第9頁），後來於其交付500萬元支票後，係上訴人法定代理
    人加註300K等字句，又無其他證據足以證明被上訴人就加註
    300K之字句為同意之意思表示。且查，兩造間契約一式二份
    ，如有變更字句，依社會常情應係兩造所持有之契約原本均
    為一致之修改，始得以證明兩造有就變更後之契約，為一致
    之意思表示。是以，難認兩造關於系爭晶片買賣有合意加註
    300K之文句。從而，上訴人辯稱系爭買賣標的須含有300K即
    30萬片之源片，不足可採。
  (三)證人甲○○證明略稱：伊是宏宸光電負責人，上訴人說有一
    批晶片出售，要伊去看貨，94年10月7 日與公司總經理呂憲
    雄及上訴人去被上訴人新屋倉庫看到很多包裝的晶片，也有
    矽晶棒，用塑膠籃子裝的，推估六吋晶片約2 、30萬片等語
    （本院卷第83至84頁）。依證人甲○○之證言，僅能證明證
    人推估看貨時有六吋晶片約2 、30萬片，證人甲○○關於兩
    造間就系爭晶片買賣究竟有無300K源片之約定，不能證明之
    。
  (四)上訴人辯稱被上訴人交付不含源片之15噸14.3公斤之廢料，
    價值約100萬元，上訴人無可能以820萬元購買，係受被上訴
    人之詐欺或陷於錯誤云云，惟上訴人未立證證明其有何受詐
    欺或意思表示有錯誤。況上訴人對被上訴人及訴外人蕭銘興
    、魏小鳳、蕭月英提起詐欺告訴，經原法院檢察署為不起訴
    處分（本院卷第60至63頁），上訴人提起再議經本院檢察署
    予以駁回（本院卷第76至反面）。上訴人徒以空言爭執系爭
    晶片僅值100 萬元，其係受詐欺或意思表示有錯誤，尚難採
    信。至上訴人辯稱被上訴人交付之貨物並無晶柱，只有上層
    幾片是源片，底下全是廢料片所混充，使上訴人受有超額給
    付貨款700 萬元之損害外，更因此致上訴人無法如期如數交
    付源片及晶柱予下游廠商，而受有喪失交易利益至少800 萬
    元之損害，主張以此損害賠償債權抵銷被上訴人之請求等語
    ，未據上訴人立證證明，亦非有據。
  (五)綜上，兩造明白約定買賣標的係晶片一批預約12噸5 千公斤
    ，並未約定被上訴人應給付約300K（即30萬片）之源片及晶
    柱，被上訴人已交付15噸14.3公斤之晶片一批，有過磅紀錄
    單及簽收單在卷可稽（原審卷第9 至14頁），為上訴人所不
    爭執，可認被上訴人已依債務本旨提出給付，其請求上訴人
    給付其餘買賣價金300萬元，係屬有據。
五、上訴人不能證明兩造簽立之系爭晶片買賣契約書約定應交付
    300K之源片，被上訴人給付15噸14.3公斤之晶片一批，超過
    契約約定之12噸5千公斤重量，被上訴人請求上訴人給付300
    萬元及自起訴狀繕本送達翌日即95年6月3日起（有送達證書
    附卷可稽，原審卷第26頁），至清償日止，按年息5%計算之
    利息，為有理由，應予准許。
六、綜上所述，被上訴人主張其已依債之本旨為給付，為可採。
    從而，被上訴人本於買賣之法律關係，請求上訴人給付300
    萬元本息，為有理由，應予准許。是則原審判命上訴人如數
    給付，於法並無不合。上訴意旨指摘原判決不當，求予廢棄
    改判，為無理由，應予駁回。
七、本件事證已臻明確，兩造其餘攻擊防禦方法經審酌核與本件
    判決結果不生影響，不再一一論述，附此敘明。
八、據上論結，本件上訴為無理由，依民事訴訟法第449條第1項
    、第78條，判決如主文。
中    華    民    國    95    年    12    月     1    日
                    民事第二庭
                        審判長法  官  吳謙仁
                              法  官  蘇瑞華
                              法  官  李瓊蔭
正本係照原本作成。
如不服本判決，應於收受送達後20日內向本院提出上訴書狀，其
未表明上訴理由者，應於提出上訴後20日內向本院補提理由書狀
（均須按他造當事人之人數附繕本）上訴時應提出委任律師或具
有律師資格之人之委任狀；委任有律師資格者，另應附具律師資
格證書及釋明委任人與受任人有民事訴訟法第466條之1第1項但
書或第2項（詳附註）所定關係之釋明文書影本。
中    華    民    國    95    年    12    月    4     日
                              書記官  王才生
附註：
民事訴訟法第466條之1（第1項、第2項）：
對於第二審判決上訴，上訴人應委任律師為訴訟代理人。但上訴
人或其他法定代理人具有律師資格者，不在此限。
上訴人之配偶、三親等內之血親、二親等內之姻親，或上訴人為
法人、中央或地方機關時，其所屬專任人員具有律師資格並經法
院認為適當者，亦得為第三審訴訟代理人。


司法院資訊處製作；財團法人民間司法改革基金會備份。
